#!!!!!!!!!!!!!!!!!!!!!!!!!!!!!!!!!!!!!!!!!!!!!!!!!!!!!!!!!!!!!!!!!!!!!!!!!!!!!!
#!!                                                                         !!!
#!!                   S W A H I L I   T R A N S D U C E R                   !!!
#!!                                                                         !!!
#!!!!!!!!!!!!!!!!!!!!!!!!!!!!!!!!!!!!!!!!!!!!!!!!!!!!!!!!!!!!!!!!!!!!!!!!!!!!!!

#=============================================================================!
#                         Noun Morphotactics                                  !
#=============================================================================!

PATTERNS
:I-II I-II-Stems I-II:
:I-Irr I-Irr-Stems I-Irr:
:III-IV III-IV-Stems III-IV:
:V-VI V-VI-Stems V-VI:
:VII-VIII VII-VIII-Stems VII-VIII:
:IX-X IX-X-Stems IX-X:
:XI XI-Stems XI:
:XIV  XIV-Stems XIV:
#XV
#XVI 
#XVII 
#XVIII 

LEXICON I-II
<n><cl1><sg>:m>
<n><cl1><pl>:wa>

LEXICON I-Irr
<n><cl1><sp>:

LEXICON III-IV
<n><cl3><sg>:m>
<n><cl3><pl>:mi>

LEXICON V-VI
#<n><cl5><sg>:
<n><cl5><sg>:
<n><cl5><pl>:ma>

LEXICON VII-VIII
<n><cl7><sg>:ki>
<n><cl7><pl>:vi>

LEXICON IX-X
# TODO: prefix before vowel(ny)
<n><cl9><sp>:

LEXICON XI
<n><cl11><sg>:

LEXICON XIV
<n><cl14><sg>:

#LEXICON XIV
#<n><cl15><sg>:

#LEXICON XIV
#<n><cl16><sg>:

#LEXICON XIV
#<n><cl17><sg>:

#LEXICON XIV
#<n><cl18><sg>:

#!=============================================================================!
#!                         Pronoun Morphotactics                               !
#!=============================================================================!

PATTERNS
Prn-Mimi | Prn-Sisi | Prn-Wewe | Prn-Nyinyi | Prn-Yeye | Prn-Wao

LEXICON Prn-Mimi
<prn><pers><p1><sg>:mimi

LEXICON Prn-Sisi
<prn><pers><p1><pl>:sisi

LEXICON Prn-Wewe
<prn><pers><p2><sg>:wewe

LEXICON Prn-Nyinyi
<prn><pers><p2><pl>:nyinyi

LEXICON Prn-Yeye
<prn><pers><p3><sg>:yeye

LEXICON Prn-Wao
<prn><pers><p3><pl>:wao

#=============================================================================!
#                         Verb Morphotactics                                  !
#=============================================================================!

PATTERNS
# subject concord always present
# except in infitive, habitual, imperative
#TODO: more subsections

:VInfImpHab(1) V-Stems V-Suffix  VInfImpHab(2)

:VerbPersNum(1) :V-TAM(1) V-Stems V-Suffix V-TAM(1): VerbPersNum(1): V-Ext
:VerbPersNum(2) :V-TAM(2) V-Stems V-Suffix V-TAM(2): VerbPersNum(2): V-Ext

:VClassNum(1) :V-TAM(1) V-Stems V-Suffix V-TAM(1): VClassNum(1): V-Ext
:VClassNum(2) :V-TAM(2) V-Stems V-Suffix V-TAM(2): VClassNum(2): V-Ext

:VClassNum(1) V-Stems V-Suffix [<subj>:>] VClassNum(1): [:e]
:VerbPersNum(1) V-Stems V-Suffix [<subj>:>] VerbPersNum(1): [:e]

:VerbPersNum(1) [:si>] V-Stems V-Suffix [<subj><neg>:>] VerbPersNum(1): [:e]
:VClassNum(1) [:si>] V-Stems V-Suffix [<subj><neg>:>] VClassNum(1): [:e]

#Kuwa/Irr
V-Wa-Irr
V-Wa-Irr2 V-Rel-Suff
#:VerbPersNum V-Wa-Rel-Prs V-Rel-Suff :VerbPersNum
:VerbPersNum(1) V-Wa-Loc-Prn(1) | V-Wa-Loc-Prn(2) | V-Wa-Loc-Prn(3) V-Wa-Loc-Prn(4): VerbPersNum(1):
:VerbPersNum(2) V-Wa-Loc-Prn(1) | V-Wa-Loc-Prn(2) | V-Wa-Loc-Prn(3) V-Wa-Loc-Prn(4): VerbPersNum(2):

:VClassNum(1) V-Wa-Loc-N(1) | V-Wa-Loc-N(2) | V-Wa-Loc-N(3) V-Wa-Loc-N(4): VClassNum(1):
:VClassNum(2) V-Wa-Loc-N(1) | V-Wa-Loc-N(2) | V-Wa-Loc-N(3) V-Wa-Loc-N(4): VClassNum(2):

LEXICON VerbPersNum(2)
<p1><sg>:ni>  <p1><sg><neg>:si>
<p2><sg>:u>   <p2><sg><neg>:hu> 
<p3><sg>:a>   <p3><sg><neg>:ha>
<p1><pl>:tu>  <p1><pl><neg>:hatu>
<p2><pl>:m>   <p3><pl><neg>:ham>
<p3><pl>:wa>  <p3><pl><neg>:hawa>

LEXICON VClassNum(2)
<cl1><sg>:a>    <cl1><sg>:ha>
<cl1><pl>:wa>   <cl1><pl>:hawa>
<cl3><sg>:u>    <cl3><sg>:hau>
<cl3><pl>:i>    <cl3><pl>:hai>
<cl5><sg>:li>   <cl5><sg>:hali>
<cl5><pl>:ya>   <cl5><pl>:haya>
<cl7><sg>:ki>   <cl7><sg>:haki>
<cl7><pl>:vi>   <cl7><pl>:havi>
<cl9><sg>:i>    <cl9><sg>:hai>
<cl9><pl>:zi>   <cl9><pl>:hazi>
<cl11><sg>:u>   <cl11><sg>:hau>
<cl14><sg>:u>   <cl14><sg>:hau>

#<cl15><sg>:ku> <cl15><sg>:haku>
#<cl16><sg>:pa> <cl16><sg>:hapa>
#<cl17><sg>:ku> <cl17><sg>:haku>
#<cl18><sg>:m>  <cl18><sg>:ham>


LEXICON V-TAM(2)
<prs>:na>   <prs><neg>:>
<past>:li>  <past><neg>:ku>
<fut>:ta>   <fut><neg>:ta> # and to
<perf>:me>  <perf><neg>:ja>

#<prsi>:a> # present indefinite
#<sit>:ki> # situational,conditional
#<cons>:ka> # consecutive
#<irrpr>:nge> <irrpr><neg>:nge> # irrealis present/neg 2
#<irrprn>:singe> # irrealis present neg 1
#<irrps>:ngali <irrps><neg>:ngali> # irrealis past
#<irrps>:singali # irrealis past neg 1

LEXICON V-Obj
:mw # can also be mw
:wa
:ku
:wa
:ni
:tu
:

LEXICON V-Suffix
<vblex>:>

LEXICON V-Ext
:a

LEXICON VInfImpHab(2)
: <imp><sg>:a
: <imp><pl>:eni

:ku> <inf><cl15>:a
:kuto <inf><neg><cl15>:a
:kutoku <inf><neg><cl15>:a

:hu <hab>:a

LEXICON V-Rel-Suff
#relative morpheme
#only happens in prs,past,fut,t. neg, t.pos
#TODO: remove class and genre reference
<cl1><sg>:ye>
<cl1><pl>:o>
<cl3><sg>:o>
<cl3><pl>:yo>
<cl5><sg>:lo>
<cl5><pl>:yo>
<cl7><sg>:cho>
<cl7><pl>:vyo>
<cl9><sg>:yo>
<cl9><pl>:zo>
<cl11><sg>:o>
<cl14><sg>:o>
<cl15><sg>:ko>
<cl16><sg>:po>
<cl17><sg>:ko>
<cl18><sg>:mo>

LEXICON V-Wa-Irr
#invariable copula
kuwa<vbser><prs>:ni
kuwa<vbser><prs><neg>:si

LEXICON V-Wa-Irr2
#focus/emphatic copula
#emphasizing subj/noun
#'it is (not) I'
kuwa<vbser><foc>:ndi>
kuwa<vbser><foc><neg>:si>

LEXICON V-Wa-Loc-N(4)
#locatives with n
#TODO: add classes
kuwa:po kuwa:ko kuwa:mo <vbser><loc>:

LEXICON V-Wa-Loc-Prn(4)
#locatives with prn
kuwa:po kuwa:ko kuwa:mo <vbser><loc>:

LEXICON V-Wa-Rel-Prs
#relative form of to be
#only happens in the prs
kuwa<vbser><rel><prs>:li>
kuwa<vbser><rel><prs>:si>

#=============================================================================!
#                     Determiners/Adjective Morphotactics                     !
#=============================================================================!

PATTERNS
Dem(1) | Dem(2) | Dem(3) Dem(4): | Dem(5):
Det(1) | Det(2) Det(3):

LEXICON Dem(5)
huyu  yule  huyo   <prn><dem><cl1><sg>: <adj><dem><cl1><sg>:
hawa  wale 	hao    <prn><dem><cl1><pl>: <adj><dem><cl1><pl>:
huu 	ule 	huo    <prn><dem><cl3><sg>: <adj><dem><cl3><sg>:
hii 	ile 	hiyo   <prn><dem><cl3><pl>: <adj><dem><cl3><pl>:
hili 	lile 	hilo	 <prn><dem><cl5><sg>: <adj><dem><cl5><sg>:
haya 	yale 	hayo 	 <prn><dem><cl5><pl>: <adj><dem><cl5><pl>:
hiki 	kile 	hicho  <prn><dem><cl7><sg>: <adj><dem><cl7><sg>:
hivi 	vile 	hivyo  <prn><dem><cl7><pl>: <adj><dem><cl7><pl>:
hii 	ile 	hiyo 	 <prn><dem><cl9><sg>: <adj><dem><cl9><sg>:
hizi 	zile 	hizo 	 <prn><dem><cl9><pl>: <adj><dem><cl9><pl>:
huu 	ule 	huo 	 <prn><dem><cl11><sg>: <adj><dem><cl11><sg>:
huu 	ule 	huo  	 <prn><dem><cl14><sg>: <adj><dem><cl14><sg>:
huku 	kule 	huko 	 <prn><dem><cl15><sg>: <adj><dem><cl15><sg>:
hapa 	pale 	hapo   <prn><dem><cl16><sg>: <adj><dem><cl16><sg>: 
huku 	kule 	huko 	 <prn><dem><cl17><sg>: <adj><dem><cl17><sg>:
humu 	mle 	humo 	 <prn><dem><cl18><sg>: <adj><dem><cl18><sg>:

LEXICON Det(3)
wote 	wowote <det><cl1><pl>:
wote 	wowote <det><cl3><sg>:	
yote 	yoyote 	<det><cl3><pl>:
lote 	lolote 	<det><cl5><sg>:
yote 	yoyote 	<det><cl5><pl>:
chote 	chochote 	<det><cl7><sg>:
vyote 	vyovyote 	<det><cl7><pl>:
yote 	yoyote 	<det><cl9><sg>:
zote 	zozote 	<det><cl9><pl>:
wote 	wowote 	<det><cl11><sg>:
wote 	wowote 	<det><cl14><sg>:
kote kokote <det><cl15><sg>:
kwote kwokwote 	<det><cl15><sg>:
pote 	popote 	<det><cl16><sg>:
kote 	kokote <det><cl17><sg>:
kwote kwokwote 	<det><cl17><sg>:
mote momote <det><cl18><sg>:
mwote mwomwote 	<det><cl18><sg>:

PATTERNS
Adj-Inv [<adj>:]
:Adj-Suff Adj-Var [<adj>:] Adj-Suff:

LEXICON Adj-Suff
<cl1><sg>:m
<cl1><pl>:wa
<cl3><sg>:m
<cl3><pl>:mi
<cl5><sg>:ji # only appears for 1 adj
<cl5><pl>:ma
<cl7><sg>:ki
<cl7><pl>:vi
<cl9><sg>:n # fix after coverage testing
<cl9><pl>:n # fix after coverage testing
<cl11><sg>:u
<cl14><sg>:m
<cl15><sg>:ku
<cl16><sg>:pa
<cl17><sg>:ku
<cl18><sg>:mu


#!!!!!!!!!!!!!!!!!!!!!!!!!!!!!!!!!!!!!!!!!!!!!!!!!!!!!!!!!!!!!!!!!!!!!!!!!!!!!!!
#!!!                          L E X I C O N                                  !!!
#!!!!!!!!!!!!!!!!!!!!!!!!!!!!!!!!!!!!!!!!!!!!!!!!!!!!!!!!!!!!!!!!!!!!!!!!!!!!!!!


#=============================================================================!
#                               Nouns                                         !
#=============================================================================!


LEXICON I-II-Stems
mtu:tu # "Person"
mtoto:toto  # "Child"
mkulima:kulima  # "Farmer"
mke:ke  # "Wife"
msichana:sichana  # "Girl"
mvulana:vulana  # "Boy"
mgeni:geni  # "Visitor"
mfaransa:faransa  # "French person"
mjomba:jomba  # "Uncle"
mpishi:pishi  # "Cook"
mzee:zee  # "Elder"
mzungu:zungu  # "White man"
mjerumani:jerumani  # "German"
mnyama:nyama  # "Animal"

LEXICON I-Irr-Stems
baba:baba # "Father"
mama:mama # "Mother"
dada:dada # "Sister"
kaka:kaka # "Brother"
nyanya:nyanya # "Grandmother"
rafiki:rafiki # "Friend"
shangazi:shangazi # "Aunt" 
kipofu:kipofu # "Blind(person)"
kiziwi:kiziwi # "Deaf(person)"
mbwa:mbwa # "Dog"
paka:paka # "Cat"

LEXICON III-IV-Stems
mti:ti # "Tree"
mnazi:nazi # "Coconut tree"
mtofaa:tofaa # "Apple tree"
mgomba:gomba # "Banana tree"
mdomo:domo # "Mouth"
mkono:kono # "Hand"
moyo:oyo # "Heart"
mchezo:chezo # "Game"
mwaka:aka # "Year"
ndege:ndege # "Bird"

LEXICON V-VI-Stems
blanketi:blanketi # "Blanket"
gari:gari # "Car"
dirisha:dirisha # "Window"
gazeti:gazeti # "Newspaper"
neno:neno # "Word"
shamba:shamba # "Farm"
jina:jina # "Name"
juma:juma # "Week"
swali:swali # "Question"
jibu:jibu # "Answer"

LEXICON VII-VIII-Stems
kiti:ti # "Chair"
kisu:su # "Knife"
kilima:lima # "Hill"
kichwa:chwa # "Head"
kidole:dole # "Finger"

# nouns that with [ch-vy]
#chakula:akula # "Food"
#chuo:uo # "School"
#choo:oo # "Restroom"
#chumba:umba # "Room"
#chama:ama # "Party"
#chombo:ombo # "Container"
#cheo:eo # "Rank"

LEXICON IX-X-Stems
chupa:chupa # "Bottle"
chai:chai # "Tea"
chumvi:chumvi # "Salt"
ajali:ajali # "Accident"
ardhi:ardhi # "Earth/Ground"
bahari:bahari # "Sea"
barua:barua # "Letter"
nyumba:nyumba # "House" 
meza:meza # "Table"

LEXICON XI-Stems
# TODO: create necessary subcategories
#u-ny
uso:nyuso # "Faces"
uzi:nyuzi # "Thread"

# u-mb
ulimi:ndimi # "Tongue"
udevu:ndevu # "Beard"

#u-|
unywele:nywele # "Hair strand"
ufunguo:funguo #  "Key"

LEXICON XIV-Stems
udongo:udongo # "Soil/Ground"
ugali:ugali # "Corn paste"
ulimwengu:ulimwengu # "World"
umeme:umeme # "Electricity"
umri:umri # "Age"
usingizi:usingizi # "Sleep"

#LEXICON XV-Stems

#LEXICON XVI-Stems

#LEXICON XVII-Stems

#LEXICON XVIII-Stems

#=============================================================================!
#                               Verbs                                         !
#=============================================================================!


LEXICON V-Stems
kuangalia:angali # "to look"
kusoma:som # "to study"
kucheza:chez # "to play"
kufunga:fung # "to close"
kufungua:fungu # "to open"
kuona:on # "to see"
kusema:sem # "to say, tell"

#kuwa:w # "to be"(extreme irregularity)

#=============================================================================!
#                               Adjectives                                    !
#=============================================================================!

LEXICON Adj-Var
zuri:zrui  # good,nice,beautiful
baya:baya # bad
dogo:dogo  # small,little
kubwa:kubwa  # big
ingi:ingi  # a lot,many
chache:chache  # a few,some
refu:refu  # tall
fupi:fupi  # short
zee:zee  # old
pya:pya  # new
changa:changa  # young
haba:haba  # few
tele:tele  # plenty

LEXICON Adj-Inv
bora # suitable
safi # clean
nadhifu # clean/smart
dhalili # weak/feable
duni # insignificant # person/lowly
rahisi # cheap
ghali # expensive/exorbitant
baridi # cold
hodari # skilled
tele # abundant
kamili # exact
haba # rare
muhimu # important
shujaa # brave
stadi # steadfast
bingwa # winner/victor


#=============================================================================!
#                               Others                                        !
#=============================================================================!
PATTERNS
Numerals Numeral-Suff
Prep Prep-Suff

LEXICON Numeral-Suff
<num><ord>:

LEXICON Numerals
sifuri # zero
moja # one
mbili # two
tatu # three
nne # four
tano # five
sita # six
saba # seven
nane # eight
tisa # nine
kumi # ten
ishirini # twenty
thelathini # thirty
arobaini # forty
hamsini # fifty
sitini # sixty
sabini # seventy
themanini # eighty
tisini # ninety
mia # hundred
elfu # thousand
milioni
bilioni

LEXICON Prep-Suff
<pr>:

LEXICON Prep
kabla\ ya # before
baada\ ya # after
nje\ ya # outside of
ndani\ ya # inside; in
juu\ ya # on top of; about
chini\ ya  # under; below
baina\ ya # between
kati\ ya # between; in the middle of; among
mbele\ ya # in front of
nyuma\ ya # behind
karibu\ na # near; close
mbali\ na # far from; far
kando\ ya # beside; along
mpaka # until
hadi # until; â€˜til
kisha # then; and then
tangu # since, from
toka # from; since
katika # in; inside; on
miongoni\ mwa # among    
toka # from
kutoka # from
katikati\ ya # in between
usoni\ pa # in the face of; in front of 
ukingoni\ mwa # at the edge / bank of
mvunguni\ mwa # under; beneath
pembeni\ mwa # in the corner of
ubavuni\ pa # at the side of; beside
machoni\ pa # in front of/ near
kisogoni\ pa # behind, at the back

